臺灣高等法院刑事判決
108年度上訴字第1574號
上  訴  人  臺灣桃園地方檢察署檢察官
被      告  樂立本


            邱玉子


共      同
選任辯護人  謝秉錡律師
上列上訴人因被告偽造文書等案件，不服臺灣桃園地方法院104
年度訴字第923號，中華民國108年1月11日第一審判決（起訴案
號：臺灣桃園地方檢察署104年度偵字第15422號），提起上訴，
本院判決如下：
    主  文
上訴駁回。
    理  由
一、公訴意旨略以：被告己○○、甲○○前係國泰人壽保險股份有限
    公司（下稱國泰人壽公司）展業中壢通訊處保險業務員，係
    以招攬保險業務、為投保客戶代收或代送保險文件及保險費
    用等為工作內容，而為從事業務之人，受理告訴人庚○○之保
    險業務，為獲得業績獎金、減省勞煩或掩蔽犯行，竟為下列
    犯行：
　㈠利用告訴人庚○○對於其二人之信任，要求告訴人庚○○先簽署
    多份空白國泰人壽要保書，亦明知告訴人庚○○、告訴人即庚○○配偶丙○○、其等女兒丁○○及戊○○均未同意購買如附表一所
    示之保單，竟共同意圖為自己不法之所有，基於詐欺、行使
    偽造文書等犯意聯絡，於附表一所示之時間，持告訴人庚○○
    已於要保人欄位簽名之要保書，未得告訴人庚○○、告訴人丙○○、第三人丁○○、第三人戊○○之授權，在附表一所示保單之
    被保險人欄位，分別偽造告訴人庚○○等人之簽名，表示告訴
    人庚○○等人同意購買附表一所示之保單，再於保險單簽收回
    條之要保人欄位偽造告訴人庚○○之簽名，並均持以向國泰人
    壽公司行使之，使國泰人壽公司誤信告訴人庚○○等人均欲購
    買保單，被告己○○、甲○○因而詐得如附表一所示國泰人壽公
    司核發之佣金，並損害告訴人庚○○、告訴人丙○○、第三人丁○○及戊○○之權益及國泰人壽公司對保單管理之正確性。
　㈡明知告訴人庚○○並未同意如附表三所示之保險契約變更內容
    ，竟共同基於行使偽造私文書之犯意聯絡，於附表三所示之
    時間，在附表三所示之文書上要保人、被保險人或法定代理
    人欄位，偽造如附表三所示之人之簽名，表示該等之人均同
    意附表三所示之變更內容，足以生損害於前開保戶之權益及
    國泰人壽公司對保單管理之正確性。
　㈢因認被告己○○、甲○○涉犯刑法第216條、第210條之行使偽造
    私文書、修正前刑法第339條第1項之詐欺取財等罪嫌（但有
    關被告二人被訴在業務上製作之「業務員招攬訪問報告書暨
    自行生調表」登載不實部分，未經原審於判決理由中論斷，
    檢察官之上訴意旨亦未指摘，非本院審理範圍；附表一編號
    三、五、六、十八檢察官於原審已陳明僅起訴詐欺取財罪；
    又，除起訴書附表一、三各編號已列明偽造之文書而為起訴
    審理範圍外，其他未經列載之文書未經起訴，且起訴部分經
    判處無罪，該等其他文書或簽名是否偽造一事，即無審理不
    可分之關係而非本院審理範圍，合先敘明）。
二、按犯罪事實應依證據認定之，無證據不得認定犯罪事實，刑
    事訴訟法第154條第2項定有明文。此所謂認定犯罪事實之證
    據，無論其為直接或間接證據，均須達於通常一般人均不致
    有所懷疑，而得確信其為真實之程度，始得據為有罪之認定
    ，若其關於被告是否犯罪之證明未能達此程度，而有合理性
    懷疑之存在，致使無法形成有罪之確信，根據「罪證有疑、
    利於被告」之證據法則，即不得遽為不利被告之認定。又告
    訴人之告訴，係以使被告受刑事訴追為目的，是其陳述是否
    與事實相符，仍應調查其他證據以資審認。且認定不利於被
    告之事實，須依積極證據，苟積極證據不足為不利於被告事
    實之認定時，即應為有利於被告之認定，更不必有何有利之
    證據。又刑事訴訟法第161條第1項規定：檢察官就被告犯罪
    事實，應負舉證責任，並指出證明之方法。因此，檢察官對
    於起訴之犯罪事實，應負提出證據及說服之實質舉證責任。
    倘其所提出之證據，不足為被告有罪之積極證明，或其指出
    證明之方法，無從說服法院以形成被告有罪之心證，基於無
    罪推定之原則，自應為被告無罪判決之諭知。
三、公訴意旨認被告己○○、甲○○涉犯行使偽造私文書、詐欺取財
    等罪嫌，係以被告己○○、甲○○之供述；證人即告訴人庚○○、
    丙○○之指訴；證人丁○○、戊○○、辛○○、證人即國泰人壽公司
    桃竹行政中心服務科中級專員李亭儀等人之證述；國泰人壽
    公司基本資料、99年6月28日國壽字第00000000號令、100年
    12月6日國壽字第100120225號函文；附表一編號一、三、四
    、七至十五、十七至十九、二十一之要保書及「業務員招攬
    訪問報告書暨自行生調表」、附表一編號二、九、十一至十
    六、十九至二十一之保險單簽收回條；聲明書；附表三編號
    一、二、四至六及十三之保險契約內容變更申請書、附表三
    編號七至十二之創世紀變額萬能壽險保險契約內容變更申請
    書、附表三編號三及十四至十七之A式保險契約內容變更/保
    單補發/契約轉換/集體彙繳申請書；內政部警政署刑事警察
    局104年1月6日刑鑑字第1038003445號鑑定書、104年4月30
    日刑鑑字第1040017506號鑑定書；國泰人壽公司查核報告；
    國泰人壽公司103年7月10日國壽字第103071218號函、103年
    10月6日國壽字第103100446號函、庚○○保險費繳納狀況一覽
    表（即告證53）、被告己○○幫告訴人庚○○開票代繳爭議編號
    1至36保單保費一覽表P.1（即被告己○○刑事答辯狀(三)暨聲
    請調查證據狀之附表一）等件為證。訊據被告己○○、甲○○均
    否認有行使偽造私文書、詐欺取財等犯行，被告己○○辯稱：
    附表一、三所示之文書為其經辦，並取得佣金，係告訴人庚○○購買保險，其並未在相關文書上偽簽他人姓名；被告甲○○
    辯稱：新契約招攬時，其負責向要保人說明保單內容，亦即
    保單銷售採雙經手人制，並取得佣金，後續服務則未參與，
    亦未在相關文書上偽簽他人姓名等語。被告二人之選任辯護
    人提出辯護意旨略以：依據歷次送筆跡鑑定之結果，均無法
    認定附表一、三所示文書上之簽名為被告二人所簽署，且要
    保書之要保人部分為告訴人庚○○自行簽署，庚○○與告訴人丙○○為夫妻、與當時未成年之子女丁○○、戊○○為母女，庚○○並
    負責處理家中財務，自已獲得丙○○等人授權處理事務。且附
    表一所示之保險契約，保費繳納方式有以支票或轉帳方式付
    款，部分亦有申請理賠或辦理解約，款項亦直接入要保人指
    定帳戶，告訴人庚○○應知悉有該保單，其稱均未於回條上簽
    收而不知有保單云云，並無可採。此外，系爭保單各期所繳
    納之保費遠高於被告二人可獲取之佣金，被告二人不可能為
    了獲取微薄佣金，而偽造文書代墊保費以致得不償失。是被
    告二人並無偽造文書、詐欺之犯行，請維持原審無罪判決等
    語。
四、經查：
　㈠被告己○○、甲○○為國泰人壽公司桃園中壢通訊處保險業
    務員，以共同（除附表一編號十一以外其餘編號）或單獨（
    附表一編號十一）成功招攬要保人庚○○投保如附表一所示保
    單（保單名稱、編號、投保日期詳如附表一所示）為由，先
    後向國泰人壽公司分別領取如附表一所示佣金，被告己○○並
    經辦附表三之保險契約變更申請文件等情，業據被告己○○、
    甲○○坦承在卷（原審審訴字卷第41頁、第42頁，本院卷第32
    1頁），並有附表一各編號要保書（如附表一卷證出處欄所
    示）、附表三之變更申請書（如附表三卷證出處欄所示）、
    國泰人壽公司103年7月10日國壽字第103071218號函在卷可
    稽（他字卷二第1至28頁）。 
  ㈡關於起訴書附表一編號三、五、十八部分（要保人、被保險
    人均為庚○○）：
　⒈此三筆保單之要保人及被保險人均為庚○○本人，檢察官陳明
    此部分並未起訴被告二人有偽造文書之情，而是起訴被告二
    人未得告訴人庚○○之同意，將庚○○已簽名之保單向國泰人壽
    公司遞件而詐得佣金，涉犯詐欺取財罪等語（原審卷三第13
    頁背面至14頁正面，且起訴書附表一編號三、五、十八關於
    偽造署押欄位均空白）。證人即告訴人簡淑瑛於偵查時證稱
    ：其所提出含起訴書附表一在內之告訴狀所列36件保險契約
    要保書均為告訴人庚○○簽名（他字卷二第120頁），但指稱
    係在空白要保書上簽名，而起訴書附表一編號三、五、十八
    之保單為未經其同意而送件云云。經查：
　⑴附表一編號三所示之保單號碼0000000000創世紀變額萬能壽
    險丙型係於95年1月20日簽訂，要保人及被保險人均為告訴
    人庚○○本人，指定受益人為庚○○，若被保險人身故則為庚○○
    之夫丙○○，第1期保費40,000元於簽訂日以支票支付，第2期
    以下保費改為月繳3,333元，自96年4月至97年1月以支票或
    現金支付，合計繳納保費共73,330元等情，有上開保單要保
    書、國泰人壽公司103年10月6日國壽字第103100446號函暨
    所附庚○○君保險費繳納狀況一覽表等件在卷可稽（他字卷一
    第83至84頁，他字卷二第315頁），而依國泰人壽公司103年
    7月10日國壽字第103071218號函及起訴書附表一編號三所載
    ，被告己○○、甲○○於上開契約簽訂後僅可分別取得6,000元
    佣金，且該契約受益人分別為告訴人庚○○、丙○○，被告己○○
    、甲○○亦未因該契約成立而受有佣金以外之利益，衡情其二
    人當無為賺取共12,000元之佣金，而私下為庚○○墊繳高額保
    費之理。況本件保單除有前述長期繳款之情形外，依國泰人
    壽公司前揭函文資料及民事案整理資料所示，該份保單曾就
    保單帳戶價值為部分提領14,000元，於97年8月18日由要保
    人庚○○臨櫃辦理解約，解約金9,171元，均匯撥入庚○○之銀
    行帳戶（他字卷二第320頁反面，原審訴字卷二第45頁、第5
    4頁），告訴人對上開繳費、領款過程未向公司異議，理應
    知悉有此張保單，其所稱未同意簽訂此件保險契約云云，並
    非無疑。
　⑵附表一編號五所示之保單號碼0000000000創世紀變額萬能壽
    險乙型係於95年4月10日簽訂，要保人及被保險人均為告訴
    人庚○○本人，指定受益人為庚○○，若被保險人身故則為其夫
    丙○○，第1期保費10萬元於95年4月10日以支票支付後，第2
    期以下以月繳方式自96年1月9日至97年8月11日，自告訴人
    庚○○所有彰化銀行帳號轉帳3,000元支付，合計已繳151,000
    元等情，有要保書、國泰人壽公司103年10月6日國壽字第10
    3100446號函暨所附庚○○君保險費繳納狀況一覽表等件在卷
    可稽（本院卷第426至429頁，他字卷二第315頁），而依國
    泰人壽公司103年7月10日國壽字第103071218號函及起訴書
    附表一編號五所載，被告己○○、甲○○於上開契約簽訂後僅可
    分別取得5,488元佣金，即共10,976元佣金，且該契約受益
    人分別為告訴人庚○○、丙○○，被告二人未因該契約成立而受
    有佣金以外之利益，衡情其二人當無為賺取上開佣金而私下
    為庚○○墊繳高額保費之理。況本件保單以支票及長期以銀行
    帳戶轉帳方式繳款，告訴人庚○○未予異議，且依國泰人壽公
    司前揭函文資料及民事案整理資料所示，該份保單曾就保單
    帳戶價值於95年12月至96年12月間辦理4次提領共90,000元
    ，於97年8月18日由要保人庚○○臨櫃辦理解約，解約金24,17
    1元，均匯撥入庚○○之銀行帳戶（他字卷二第321頁正面，原
    審訴字卷二第45頁、第54頁），告訴人庚○○理應知悉有此張
    保單，所稱未同意簽訂此件保險契約云云，並非無疑。
　⑶附表一編號十八所示之保單號碼0000000000松柏長期看護終
    身壽險，於97年2月18日簽訂，要保人及被保險人均為告訴
    人庚○○本人，身故保險金受益人為丙○○，第1期保費34,086
    元於97年2月18日以支票支付等情，有要保書、國泰人壽公
    司103年10月6日國壽字第103100446號函暨所附庚○○君保險
    費繳納狀況一覽表等件在卷可稽（本院卷第434至437頁，他
    字卷二第316頁背面），而依國泰人壽公司103年7月10日國
    壽字第103071218號函及起訴書附表一編號十八所載，被告
    己○○、甲○○於上開契約簽訂後僅可分別取得5,317元佣金，
    即共10,634元佣金，該契約受益人為告訴人庚○○之夫丙○○，
    亦非被告二人，其等亦未因該契約成立而受有佣金以外之利
    益，衡情其二人當無為賺取上開佣金，而私下為庚○○墊繳高
    於佣金之保費之理，告訴人庚○○是否未同意簽訂此件保險契
    約，並非無疑。
　⒉綜上，關於起訴書附表一編號三、五、十八部分，被告二人
    被訴涉犯詐欺取財罪，僅有告訴人庚○○不利於被告之指證，
    且事證有疑，此部分之罪嫌應認尚有不足。
　㈢關於起訴書附表一編號二、十三、十六、二十部分（要保人
    、被保險人均為庚○○）：
　⒈檢察官依據告訴人庚○○之指訴，以附表一編號二、十三、十
    六、二十之保險單簽收回條（他字卷一第93頁、第92頁、第
    96頁、第97頁）上要保人簽名欄「庚○○」之簽名為被告二人
    偽簽，並提出於國泰人壽公司行使而詐領佣金等語。訊據被
    告二人均否認此情，且檢察官於本院審理時提出附表一編號
    二、十三、十六之保險單簽收回條影本及有被告二人親筆筆
    跡之文件送鑑定，仍因缺乏回條原本（按國泰人壽公司稱已
    逾保存期限而無原本）及足夠之被告二人平日書寫筆跡資料
    ，致無法鑑定，此有法務部調查局110年6月28日調科貳字第
    11003196620號鑑定書可參（本院卷第492至493頁），是卷
    內已乏筆跡鑑定資料以供憑認該簽名是否為被告二人所偽簽
    。
　⒉且查，附表一編號二、十六、二十之要保人及被保險人均為
    告訴人庚○○本人，附表一編號二所示之保單號碼0000000000
    達康101終身險，於93年7月26日簽訂，首期保費12,583元以
    支票支付，第二期保費12,361元以庚○○之郵局帳戶轉帳支付
    ；編號十六所示之保單號碼0000000000守護保本定期保險3
    萬，於96年12月21日簽訂，首期保費4,588元以支票支付；
    編號二十所示之保單號碼0000000000松柏長期看護終身壽險
    10萬，於97年7月18日簽訂，首期保費16,060元以支票支付
    ，於97年9月4日解約，解約金8,447元，匯撥入庚○○之銀行
    帳戶等情，有上開要保書及國泰人壽公司103年10月6日國壽
    字第103100446號函暨所附庚○○君保險費繳納狀況一覽表、
    於民事案件提出整理資料等件在卷可稽（本院卷第418至421
    頁、第430至433頁、第438至441頁，他字卷二第315頁、第3
    16頁反面、第319頁反面，原審訴字卷二第46頁、第54頁）
    。上開保險契約有以支票或告訴人庚○○之帳戶繳付保費，且
    被告二人不可能為賺取佣金而私下墊付遠高於佣金金額之保
    費，告訴人庚○○應知悉該等保險契約之存在，從而其稱未簽
    領保單乙節，尚難盡信。又附表一編號十三所示之00000000
    00松柏長期看護終身壽險，係於96年9月10日簽訂，要保人
    、被保險人均為庚○○，第1期保費34,086元於96年9月10日以
    支票支付等情，有上開保單要保書、國泰人壽公司103年10
    月6日國壽字第103100446號函暨所附庚○○君保險費繳納狀況
    一覽表等件在卷可稽（他字卷一第89至90頁，他字卷二第31
    6頁背面），而告訴人庚○○並不否認上開保險契約要保人欄
    位上之「庚○○」簽名為其所簽（他卷二第120頁），雖稱被
    保險人欄上庚○○簽名非其所簽，惟按被保險人係於保險事故
    發生時，遭受損害，享有賠償請求權之人，保險法第4條定
    有明文，是就上開保險契約負有支付保險費義務之告訴人庚○○對於何人可享有上開保險契約賠償請求權之人，自會有所
    指定，且該保單之被保險人為「庚○○」，不論是告訴人庚○○
    本人親自簽名或是授權他人代行簽名，告訴人庚○○為保險契
    約利益之歸屬者，又其亦為契約之要保人並支付保費，應知
    悉有此張保單，其事後爭執指稱該契約未得同意簽訂，且未
    收領保單等節，即有疑義。
　⒊綜上，檢察官以具利害關係之告訴人庚○○有瑕疵之指訴為主
    要依據，並未舉出其他證據佐證上開回條上、要保書被保險
    人簽名欄上「庚○○」簽名，確實為被告己○○、甲○○所偽造，
    退步而論，字跡不符未必均出於偽造一途，本案自告訴人事
    後繳付保費等舉動而認其應知悉契約之情況，不論相關回條
    是否由告訴人親簽或因便宜行事而授權他人代行簽名，卷內
    之積極證據均難認被告二人故意或與他人共同偽冒他人簽名
    而行使之，此部分被訴行使偽造私文書、詐欺取財之犯嫌尚
    有不足。
　㈣關於起訴書附表一編號四、六、十部分（要保人為庚○○、被
    保險人為戊○○）：
　⒈就附表一編號六，檢察官陳明此部分並未起訴被告二人偽造
    文書之情，而是起訴被告二人未得告訴人庚○○之同意，將庚○○已簽名之保單向國泰人壽公司遞件而詐得佣金，涉犯詐欺
    取財罪等語（見原審卷三第13頁背面至14頁正面，且起訴書
    附表一編號六關於偽造署押欄位均空白，故偽造文書部分非
    本院審理範圍）。查附表一編號六所示之保單號碼00000000
    00新鍾情終身壽險，於95年12月15日簽訂，要保人為告訴人
    庚○○，被保險人為戊○○（庚○○之女，86年生），法定代理人
    庚○○，指定受益人為戊○○，若被保險人身故則為戊○○之父母
    即庚○○、丙○○，於95年12月18日、96年12月21日分別以支票
    支付保費各8,733元，有要保書、國泰人壽公司103年10月6
    日國壽字第103100446 號函暨所附庚○○君保險費繳納狀況一
    覽表等件在卷可稽（本院卷第442至445頁，他字卷二第318
    頁背面），告訴人庚○○不否認上開保險契約要保人欄位上之
    「庚○○」簽名為其所簽（他字卷二第120頁），依國泰人壽
    公司103年7月10日國壽字第103071218號函及起訴書附表一
    編號六所載，被告己○○、甲○○於上開契約簽訂後僅可分別取
    得1,634元佣金，即共3,268元佣金，且該契約受益人分別為
    戊○○及其父母庚○○、丙○○，無證據證明被告二人因該契約成
    立而受有佣金以外之利益，衡情其二人當無為賺取共3,268
    元之佣金，而私下為庚○○墊繳高額保費之理。況本件保單除
    有前述繳款之情形外，依國泰人壽公司前揭函文資料及民事
    案整理資料、保單借款借據所示，該份保單曾於97年1月31
    日辦理保單借款1,000元，於97年9月26日辦理解約，解約金
    1,544元，均匯撥入庚○○之銀行帳戶（他字卷一第155頁、他
    字卷二第319頁反面，原審訴字卷二第50頁、第55頁），依
    據上開交易紀錄使用庚○○本人帳戶，告訴人庚○○理應知悉有
    此張保單，所稱未同意簽訂此件保險契約乙節，自難遽信。
    又證人戊○○於原審時固證稱不知道有該件保險契約等語（原
    審訴字卷二第14頁），但被保險人戊○○當時年僅9歲，要保
    人即告訴人庚○○為戊○○之母，父母為未成年子女購買保險亦
    非罕見，其等間之內部關係外人難以明瞭，且庚○○、戊○○事
    後又出具聲明書聲稱並無代簽名之事（他字卷一第172頁）
    ，事證有疑，無法逕認被告二人確知未得戊○○之同意，猶故
    意將其列名於保險契約上之被保險人而向國泰人壽公司送件
    並請領佣金，即難論以詐欺取財罪。
　⒉就附表一編號四、十部分：
　⑴起訴意旨認被告己○○、甲○○於要保書上被保險人欄偽造戊○○
    之簽名，持以向國泰人壽公司行使，使國泰人壽公司誤信告
    訴人庚○○欲購買附表一編號四、十所示之保單，被告二人因
    而詐得公司核發之佣金等語。查：證人即告訴人庚○○於原審
    審理時雖稱不知道編號十之保單（原審卷二第7頁反面），
    但其偵查中不否認上開保險契約要保人欄位上之「庚○○」簽
    名為其所簽（他字卷二第120頁），且原審審理時亦證稱編
    號四之要保人及法定代理人欄「庚○○」之簽名為其所簽（原
    審卷二第6頁）。又附表一編號四所示之0000000000創世紀
    變額萬能壽險丙型係於95年1月22日簽訂，要保人為庚○○，
    被保險人為其女兒戊○○（法定代理人庚○○），指定受益人為
    戊○○，若被保險人身故則為戊○○之母庚○○，第1期保費14,00
    0元於95年1月23日以支票支付，自95年3月9日至97年4月29
    日即第2期以後每期3,000元之保費，除以現金支付外，有多
    次自庚○○所有郵局帳號轉帳支付，而本件保單除有前述長期
    繳款之情形外，該份保單曾就保單帳戶價值於95年9月、97
    年7月為部分提領共57,000元，於97年8月18日由要保人庚○○
    臨櫃辦理解約，解約金11,010元，均匯撥入庚○○之銀行帳戶
    ；附表一編號十所示之0000000000多鑽還本利率變動型終身
    壽險係於96年7月31日簽訂，要保人為庚○○、被保險人為戊○○（法定代理人庚○○），指定受益人為戊○○，若被保險人身
    故則為戊○○之父母丙○○、庚○○，第1期保費45,317元於96年8
    月1日以支票支付，於97年9月26日辦理解約，解約金4,381
    元，匯撥入庚○○之銀行帳戶等情，有上開保單要保書、國泰
    人壽公司103年10月6日國壽字第103100446號函暨所附庚○○
    君保險費繳納狀況一覽表及民事案整理資料等件在卷可稽（
    他字卷一第140至141頁、第147至148頁，他字卷二第318頁
    正、反面、第320頁正面、第319頁反面，原審訴字卷二第49
    頁反面、第51頁、第54頁、第55頁），上開保險契約除係由
    要保人庚○○簽名外，有以庚○○之帳戶繳付保費、受領款項，
    且被告二人不可能為賺取佣金而私下墊付遠高於佣金金額之
    保費，告訴人庚○○應知悉該等保險契約之存在，是上開保險
    契約是否未得告訴人簡淑同意而簽訂，顯有疑義。另按被保
    險人係於保險事故發生時，遭受損害，享有賠償請求權之人
    ，保險法第4條定有明文，是就上開保險契約負有支付保險
    費義務之告訴人庚○○對於何人可享有上開保險契約賠償請求
    權之人，自會有所指定。參以保險契約之被保險人為戊○○，
    為要保人庚○○之女，應是由庚○○決定戊○○為保險契約利益之
    歸屬者，難認由被告二人擅自指定填載。
　⑵證人戊○○於原審時固證稱：被保險人欄戊○○之簽名非其所簽
    ，不知道有該等保險契約等語（原審訴字卷二第14頁），但
    檢察官並無舉出相關證據證明該戊○○之簽名確為被告己○○、
    甲○○所偽簽，且被保險人戊○○當時未成年，要保人庚○○為戊○○之母，父母為未成年子女購買保險並非罕見，庚○○為上開
    保險契約之要保人，無論庚○○是否已得戊○○之同意而購買保
    險，其等間之內部關係外人難以明瞭，況且庚○○、戊○○事後
    出具聲明書就編號十之契約聲稱並無代簽名之事（他字卷一
    第172頁），依憑卷內事證，無法逕認被告二人確知未得戊○○之同意而自行或出於與他人共同偽冒戊○○簽名之偽造文書
    犯意，故意將其列名於保險契約上之被保險人而向國泰人壽
    公司送件並請領佣金，難逕論以行使偽造私文書、詐欺取財
    等罪。至於編號四、六、十之保險契約因違反保險法規定而
    無效，被告二人是否過失輕忽未確認戊○○是否親簽而有違保
    險從業人員作業規範，應否擔負民事賠償責任等節，宜依被
    告與公司間之契約關係循民事程序處理。　
　㈤關於起訴書附表一編號七、八、九、十一、十二、二十一部
    分（要保人為庚○○、被保險人為丁○○）：
　⒈起訴意旨認被告己○○、甲○○於上開編號之要保書上被保險人
    欄偽造丁○○之簽名，且於編號九、十一、十二、二十一之保
    單簽收回條偽造庚○○之簽名，持以向國泰人壽公司行使，使
    國泰人壽公司誤信告訴人庚○○欲購買各該編號所示之保單，
    被告二人因而詐得公司核發之佣金等語。查：
　⑴證人即告訴人庚○○於偵查中不否認上開保險契約要保人欄位
    上之「庚○○」簽名為其所簽（他字卷二第120頁），且原審
    審理時證稱編號七、二十一之要保人及法定代理人欄「庚○○
    」之簽名為其所簽（原審卷二第7頁、第8頁反面）。
　⑵關於上開各編號契約之訂定、繳納保費、理賠等款項支付之
    紀錄分述如下：
　　①附表一編號七所示之0000000000新鍾情終身壽險係於96年2
      月27日簽訂，要保人為庚○○、被保險人為庚○○女兒丁○○（
      78年生，當時未成年，法定代理人欄載庚○○），第1期保
      費16,272元於96年3月1日以支票支付後，分別於97年3月3
      1日、97年7月21日自庚○○所有彰化銀行帳號轉帳及以現金
      支付各3,000元保費，於97年6月13日辦理保單借款1,000
      元，於96年12月12日因被保險人車禍受傷而申請理賠12,6
      00元，97年9月26日解約，解約金2,248元，均匯撥入庚○○
      之銀行帳戶等情，有上開保單要保書、保單借款借據、理
      賠申請書、國泰人壽公司103年10月6日國壽字第10310044
      6號函暨所附庚○○君保險費繳納狀況一覽表及民事案整理
      資料等件在卷可稽（他字卷一第106至107頁、第110頁，
      他字卷二第317頁、第319頁反面、第372頁，原審訴字卷
      二第49頁反面、第54頁）。
　　②附表一編號八所示之0000000000富利年年終身壽險係於96
      年5月29日簽訂，要保人為庚○○、被保險人為丁○○（法定
      代理人庚○○），第1期保費110,958元於96年5月30日以支
      票支付後，復於97年7月21日以支票支付9,781元保費，97
      年8月29日解約，解約金6,3153元，均匯撥入庚○○之銀行
      帳戶等情，有上開保單要保書、國泰人壽公司103年10月6
      日國壽字第103100446號函暨所附庚○○君保險費繳納狀況
      一覽表及民事案整理資料等件在卷可稽（他字卷一第111
      至112頁，他字卷二第317頁、第319頁反面，原審訴字卷
      二第47頁反面、第54頁）。
　　③附表一編號九所示之0000000000松柏長期看護終身壽險係
      於96年7月10日簽訂，要保人為庚○○、被保險人為丁○○（
      法定代理人庚○○），第1期保費47,273元於96年7月11日以
      支票支付等情，有上開保單要保書、國泰人壽公司103年1
      0月6日國壽字第103100446號函暨所附庚○○君保險費繳納
      狀況一覽表等件在卷可稽（他字卷一第115至116頁，他字
      卷二第317頁背面）。
　　④附表一編號十一所示之0000000000多鑽還本利率變動型終
      身壽險係於96年8月3日簽訂，要保人為庚○○、被保險人為
      丁○○（法定代理人庚○○），第1期保費38,554元於96年8月
      6日以支票支付，97年6月13日辦理保單借款10,000元，97
      年9月26日解約，解約金3,209元，均匯撥入庚○○之銀行帳
      戶等情，有上開保單要保書、保單借款借據、國泰人壽公
      司103年10月6日國壽字第103100446號函暨所附庚○○君保
      險費繳納狀況一覽表及民事案整理資料等件在卷可稽（他
      字卷一第124頁至第125頁、第128頁，他字卷二第317頁背
      面、第319頁反面，原審訴字卷二第48頁、第54頁）。
　　⑤附表一編號十二所示之0000000000多鑽還本利率變動型終
      身壽險係於96年8月17日簽訂，要保人為庚○○、被保險人
      為丁○○（法定代理人庚○○），第1期保費23,366元於96年8
      月20日以支票支付後，復分別於97年8月19日、97年9月19
      日自庚○○所有所有彰化銀行帳戶轉帳支付各2,036元保費
      ，97年6月13日辦理保單借款6,000元，97年9月26日解約
      ，解約金4,605元，均匯撥入庚○○之銀行帳戶等情，有上
      開保單要保書、保單借款借據、國泰人壽公司103年10月6
      日國壽字第103100446號函暨所附庚○○君保險費繳納狀況
      一覽表及民事案整理資料等件在卷可稽（他字卷一第129
      至130頁、第133頁，他字卷二第317頁反面、第319頁反面
      ，原審訴字卷二第48頁反面、第54頁）。
　　⑥附表一編號二十一所示之0000000000新康順101終身壽險係
      於97年7月23日簽訂，要保人為庚○○、被保險人為丁○○（
      法定代理人庚○○），第1期保費12,771元於97年7月23日以
      支票支付，97年8月29日解約，解約金11,305元，匯撥入
      庚○○之銀行帳戶等情等情，有上開保單要保書、國泰人壽
      公司103年10月6日國壽字第103100446號函暨所附庚○○君
      保險費繳納狀況一覽表及民事案整理資料等件在卷可稽（
      他字卷一第120至121頁，他字卷二第317頁反面、第319頁
      反面，原審訴字卷二第48頁反面至49頁、第54頁）。
　  上開保險契約除係要保人庚○○簽名外，有以庚○○之帳戶繳付
    保費、受領款項，且被告二人不可能為賺取佣金而私下墊付
    遠高於佣金金額之保費，告訴人庚○○應知悉該等保險契約之
    存在，是上開保險契約是否未得告訴人簡淑同意而簽訂，顯
    有疑義。且按被保險人係於保險事故發生時，遭受損害，享
    有賠償請求權之人，保險法第4條定有明文，是就上開保險
    契約負有支付保險費義務之告訴人庚○○對於何人可享有上開
    保險契約賠償請求權之人，自會有所指定，參以保險契約之
    被保險人為丁○○，為要保人庚○○之女，應是由庚○○決定丁○○
    為保險契約利益之歸屬者，難認由被告二人擅自填載。
　⒉證人丁○○於原審時固證稱被保險人欄丁○○之簽名非其所簽，
    不知道有該等保險契約等語（原審訴字卷二第15頁），但檢
    察官並無舉出相關證據證明該丁○○之簽名確為被告己○○、甲○○所偽簽，且被保險人丁○○當時未成年，要保人庚○○為其母
    親，父母為未成年子女購買保險亦非罕見，庚○○為上開保險
    契約之要保人，無論庚○○是否已得丁○○之同意而購買保險，
    其等間之內部關係外人難以明瞭，況且庚○○、丁○○事後出具
    聲明書就編號七、九、十一、十二等件聲稱並無代簽名之事
    （他字卷一第173頁），無法逕認被告二人確知未得丁○○之
    同意而出於與他人共同偽冒丁○○簽名之偽造文書犯意，故意
    將其列名於保險契約上之被保險人而向國泰人壽公司送件並
    請領佣金，難逕論以行使偽造私文書、詐欺取財等罪。至於
    編號八、二十一之保險契約最終因違反保險法規定而無效（
    按：未列於前開聲明書而未經成年之丁○○追認其效力），被
    告二人是否過失輕忽未確認是否為丁○○親簽而有違保險從業
    人員作業規範，應否擔負民事賠償責任等節，宜依被告與公
    司間之契約關係循民事程序處理。
　⒊檢察官依據告訴人庚○○之指訴，以附表一編號九、十一、十
    二、二十一之保險單簽收回條（他字卷一第118頁、第127頁
    、第132頁、第123頁）上要保人簽名欄「庚○○」之簽名為被
    告二人偽簽，並提出於國泰人壽公司行使而詐領佣金等語。
    訊據被告二人均否認此情，且檢察官於本院審理時提出上開
    編號之保險單簽收回條影本及有被告二人親筆筆跡之文件送
    鑑定，仍因缺乏回條原本（按國泰人壽公司稱已逾保存期限
    而無原本）及足夠之被告二人平日書寫筆跡資料，致無法鑑
    定，此有法務部調查局110年6月28日調科貳字第1100319662
    0號鑑定書可參（本院卷第492至493頁），已乏筆跡鑑定資
    料憑認該簽名是否為被告二人所偽簽。況且依前所述，上開
    保險契約要保人為庚○○親簽，繳付保費、領取款項有使用庚○○之帳戶，且被告二人不可能為賺取佣金而私下墊付遠高於
    佣金金額之保費，告訴人庚○○應知悉該等保險契約之存在，
    從而其稱未簽領保單乙節，並非無疑。檢察官以具利害關係
    之告訴人有瑕疵之指訴為主要依據，並未舉出其他證據佐證
    上開回條要保人簽名欄上「庚○○」簽名，確實為被告己○○、
    甲○○所偽造，退步而論，字跡不符未必均出於偽造一途，本
    案自告訴人庚○○事後繳付保費等舉動而可知悉契約之情況，
    不論相關回條由告訴人親簽或因便宜行事而授權他人代行簽
    名，卷內之積極證據均難認被告二人故意或與他人共同偽冒
    他人簽名而行使之，此部分被訴行使偽造私文書、詐欺取財
    之犯嫌尚有不足。　　
　㈥關於起訴書附表一編號一、十四、十五、十七、十九部分（
    要保人為庚○○、被保險人為丙○○）：
　⒈起訴意旨認被告己○○、甲○○於上開編號之要保書上被保險人
    欄偽造丙○○之簽名，且於編號十四、十五、十九之保單簽收
    回條偽造庚○○之簽名，持以向國泰人壽公司行使，使國泰人
    壽公司誤信告訴人庚○○欲購買各該編號所示之保單，被告二
    人因而詐得公司核發之佣金等語。查：
　⑴證人即告訴人庚○○於偵查中不否認上開保險契約要保人欄位
    上之「庚○○」簽名為其所簽（他字卷二第120頁），且原審
    審理時證稱編號一之要保人欄「庚○○」之簽名為其所簽（原
    審卷二第5頁反面）。
　⑵關於上開各編號契約之訂定、繳納保費、解約金等款項支付
    之紀錄分述如下：
　　①附表一編號一所示之保單號碼0000000000達康101終身壽險
      係於93年7月26日簽訂，要保人庚○○、被保險人丙○○，第1
      期保費於簽訂日以支票支付，第2期保費係於94年8月26日
      以現金支付等情，有上開保單要保書、國泰人壽公司103
      年10月6日國壽字第103100446號函暨所附庚○○君保險費繳
      納狀況一覽表等件在卷可稽（他字卷一第44至45頁，他字
      卷二第313頁）。
　　②附表一編號十四所示之保單號碼0000000000創世紀變額萬
      能壽險丁型係於96年9月24日簽訂，要保人為庚○○、被保
      險人為丙○○，第1期保費48,000元於96年9月26日以支票支
      付，且曾就保單帳戶價值為部分提領30,000元，97年9月4
      日解約，解約金11,372元，均匯撥入庚○○之銀行帳戶等情
      ，有上開保單要保書、國泰人壽公司103年10月6日國壽字
      第103100446號函暨所附庚○○君保險費繳納狀況一覽表及
      民事案整理資料等件在卷可稽（他字卷一第61至62頁，他
      字卷二第315頁、第319頁，原審訴字卷二第42頁、第54頁
      ）。
　　③附表一編號十五所示之保單號碼0000000000新鍾情終身壽
      險係於96年12月21日簽訂，要保人為庚○○、被保險人為丙○○，第1期保費24,167元於96年12月24日以支票支付等情
      ，有上開保單要保書、國泰人壽公司103年10月6日國壽字
      第103100446號函暨所附庚○○君保險費繳納狀況一覽表等
      件在卷可稽（他字卷一第64至65頁，他字卷二第315頁）
      。
　　④附表一編號十七所示之保單號碼0000000000松柏長期看護
      終身壽險係於97年2月19日簽訂，要保人為庚○○、被保險
      人為丙○○，第1期保費30,541元於97年2月20日以支票支付
      ，97年9月4日解約，解約金149元，匯撥入庚○○之銀行帳
      戶等情，有上開保單要保書、國泰人壽公司103年10月6日
      國壽字第103100446號函暨所附庚○○君保險費繳納狀況一
      覽表及民事案整理資料等件在卷可稽（他字卷一第53至54
      頁，他字卷二第313頁、第319頁，原審訴字卷二第42頁、
      第54頁）
　　⑤附表一編號十九所示之保單號碼0000000000松柏長期看護
      終身壽險係於97年7月28日簽訂，要保人為庚○○、被保險
      人為丙○○，第1期保費16,060元係於97年7月21日以支票支
      付，97年8月29日解約，解約金7,777元，匯撥入庚○○之銀
      行帳戶等情，有上開保單要保書、國泰人壽公司103年10
      月6日國壽字第103100446號函暨所附庚○○君保險費繳納狀
      況一覽表及民事案整理資料等件在卷可稽（他字卷一第56
      至57頁，他字卷二第316頁背面、第319頁，原審訴字卷二
      第42頁反面、第54頁）。
　　上開保險契約除係要保人庚○○簽名外，有以庚○○之帳戶受領
    款項，且被告二人不可能為賺取佣金而墊付遠高於佣金金額
    之保費，告訴人庚○○應知悉該等保險契約之存在，是上開保
    險契約是否未得告訴人簡淑同意而簽訂，並非無疑。且按被
    保險人係於保險事故發生時，遭受損害，享有賠償請求權之
    人，保險法第4條定有明文，是就上開保險契約負有支付保
    險費義務之告訴人庚○○對於何人可享有上開保險契約賠償請
    求權之人，自會有所指定，參以保險契約之被保險人為丙○○
    ，為要保人庚○○之夫，應是由庚○○決定丙○○為保險契約利益
    之歸屬者，難認由被告二人擅自填載。
　⒉證人丙○○於原審時固證稱被保險人欄丙○○之簽名均非其所簽
    ，不知道有該等保險契約等語（原審訴字卷二第13頁），但
    檢察官並無舉出相關證據證明該丙○○之簽名確為被告己○○、
    甲○○所偽簽，且庚○○與丙○○為夫妻，庚○○為上開保險契約之
    要保人，無論庚○○是否已得丙○○之同意而購買保險，其等間
    之內部關係外人難以明瞭，無法逕認被告二人知悉未得丙○○
    之同意而出於與他人共同偽冒丙○○簽名之偽造文書犯意，故
    意將其列名於保險契約上之被保險人而向國泰人壽公司送件
    並請領佣金，難逕論以行使偽造私文書、詐欺取財等罪。至
    於上開編號保險契約因違反保險法規定而無效，被告二人是
    否過失輕忽未確認是否為丙○○親簽而有違保險從業人員作業
    規範，應否擔負民事賠償責任等節，宜依被告與公司間之契
    約關係循民事程序處理。
　⒊檢察官依據告訴人庚○○之指訴，以附表一編號十四、十五、
    十九之保險單簽收回條（他字卷一第63頁、第67頁、第59頁
    ）上要保人簽名欄「庚○○」之簽名為被告二人偽簽，並提出
    於國泰人壽公司行使而詐領佣金等語。訊據被告二人均否認
    此情，且檢察官於本院審理時提出上開編號之保險單簽收回
    條影本及有被告二人親筆筆跡之文件送鑑定，仍因缺乏回條
    原本（按國泰人壽公司稱已逾保存期限而無原本）及足夠之
    被告二人平日書寫筆跡資料，致無法鑑定，此有法務部調查
    局110年6月28日調科貳字第11003196620號鑑定書可參（本
    院卷第492至493頁），已乏筆跡鑑定資料憑認該簽名是否為
    被告二人所偽簽。況且依前所述，上開保險契約要保人為庚○○親簽，繳付保費、領取款項有使用庚○○之帳戶，且被告二
    人不可能為賺取佣金而私下墊付遠高於佣金金額之保費，告
    訴人庚○○應知悉該等保險契約之存在，從而其稱未簽領保單
    乙節，並非無疑。檢察官以具利害關係之告訴人之指訴為主
    要依據，但其指訴容有瑕疵可指，且未舉出其他證據佐證上
    開回條要保人簽名欄上「庚○○」簽名，確實為被告己○○、甲○○所偽造，退步而論，字跡不符未必均出於偽造一途，不論
    相關回條由告訴人親簽或因便宜行事而授權他人代行簽名，
    不影響告訴人庚○○自行締結契約且知悉該契約存在之事實，
    卷內之積極證據不足認定被告二人故意或與他人共同偽冒他
    人簽名而行使之，此部分被訴行使偽造私文書、詐欺取財之
    犯嫌尚有不足。
　㈦關於起訴書附表三部分：
　⒈被告甲○○受僱於國泰人壽公司，因公司採行「雙經手人制度
    規範」及「區域制收費轄區劃分規定」，於新契約招攬時列
    名部分保險契約內而收取業務員佣金，但關於告訴人庚○○投
    保各該保險契約之售後服務，諸如收費、契約內容變更、保
    單貸款、部分提領及年金或紅利申請等，均係己○○處理，附
    表三各編號之變更登記申請書亦均為被告己○○經辦等情，經
    被告甲○○及己○○陳明在卷，且附表三各編號之變更申請書服
    務人員載明為己○○，有各該變更申請書在卷可憑，檢察官亦
    未證明被告甲○○參與其事並可藉此從中獲取額外利益。
　⒉訊據被告己○○否認有於附表三所示保險契約變更申請書偽造
    「庚○○」、「丙○○」或「戊○○」等人之簽名，且雖經筆跡鑑
    定「庚○○」之簽名與庚○○本人之筆跡不符，有內政部警政署
    刑事警察局104年1月6日刑鑑字第1038003445號函、104年4
    月30日刑鑑字第104007506號函可稽（他字卷三第1頁、第26
    2頁），但鑑定結論不能直接導出該簽名為被告己○○或甲○○
    所偽簽，檢察官亦無相關證據證明附表三所示保險契約變更
    申請書上「庚○○」、「丙○○」或「戊○○」等人之簽名確為被
    告二人偽造。且附表三所示保險契約變更申請書之內容，有
    ⑴繳別或繳費變更（編號一、五、十四至十七，見他字卷一
    第38頁、第86頁、第95頁、第105頁、第114頁、第119頁）
    ；⑵部分提領（編號四、六、十一，見他字卷一第40頁、第4
    3頁、第143至144頁）；⑶投資標的轉換、投資配置或資產比
    例變更（編號二、七至十、十二、十三，見他字卷一第41至
    42頁、第77至78頁、第87至88頁、第98頁、第101至102頁、
    第103至104頁、第145至146頁）；⑷住居所地址變更（編號
    三，見他字卷一第100頁）等事項。以繳別或繳費變更部分
    為例，除編號十五、十六、十七於繳付首期保費後，隔年（
    97年）契約即解約或停效而未續付保費，但就編號一之保單
    ，於94年8月26日起由年繳改為月繳，一直繳付到97年5月9
    日，以現金、銀行轉帳、支票等方式繳付；編號五之保單，
    於96年起改為月繳，一直繳付到97年1月，以現金、支票等
    方式繳付；編號十四之保單，於97年6月起改為月繳，到同
    年9月以支票繳付3期保費，有國泰人壽公司103年10月6日國
    壽字第103100446號函暨所附庚○○君保險費繳納狀況一覽表
    可稽（他字卷二第313、315頁、第316頁反面、第317頁、第
    319頁），告訴人庚○○改以月繳方式且有使用支票或其帳戶
    長期繳款，對於變更繳費方式應可知悉。再以變更申請內容
    為部分提領之類型而論，款項匯撥入告訴人庚○○本人銀行帳
    戶，亦難謂不知情。又編號三所示變更申請書所辦理之住所
    地址變更，雖載為被告甲○○之地址，但查該保單號碼000000
    0000創世紀變額萬能壽險乙型係要保人庚○○本人所簽立，且
    長期以支票及長期以銀行帳戶轉帳方式繳款，並曾就保單帳
    戶價值於95年12月至96年12月間辦理4次提領，於97年8月18
    日由要保人庚○○臨櫃辦理解約，相關款項均匯撥入庚○○之銀
    行帳戶，已如前述（見附表一編號五），該保單之通知地址
    於95年9月即辦理變更，但告訴人庚○○直到97年辦理解約此
    段期間均有繳付保費、提領款項，不受地址變更之影響，無
    法排除係借用他人地址代收文件之可能。又證人即告訴人庚○○於偵查時證稱：其所提出含起訴書附表一在內之告訴狀所
    列36件保險契約要保書均為告訴人庚○○簽名（他字卷二第12
    0頁），則附表三其餘編號辦理投資標的轉換、投資配置或
    資產比例變更，因該等保單為投資型保險，可能隨當時投資
    環境而變更配置，不論是由告訴人庚○○自行研究而決定投資
    比例，或是聽從他人建議而委由他人代為操作，均無可排除
    告訴人授權處理之可能。從而該等事項均是保險契約訂定後
    ，要保人有變更需求而向保險公司申請變更，且申辦部分提
    領之金額也均匯入指定之要保人名義之帳戶，無證據證名被
    告二人因上開事項之變更而受有任何利益，是被告己○○是否
    會在要保人庚○○未要求變更下，逕自偽造上開文書而向國泰
    人壽公司申請變更，且要長期隱瞞不與告訴人庚○○知情以免
    東窗事發，顯有疑義。告訴人既有因便宜行事而授權他人代
    行簽名辦理上開契約變更事項之可能，卷內之積極證據均難
    認被告二人故意或與他人共同偽冒他人簽名而行使之，此部
    分被訴行使偽造私文書、詐欺取財之犯嫌尚有不足。　　　
    　　　
　㈧至於檢察官所引國泰人壽公司之查核報告及證人即公司稽核
    人員李亭儀之證述，該查核報告主要調查之爭議保單編號00
    00000000號保單（要保人、被保險人均為丙○○）於91年4月1
    0日經變更要保人部分，並非本案起訴範圍。至於所查核本
    案保單，有資料錯誤填載或經公司認列非保戶親簽，或是要
    保人投保、轉換無實益之新保單之情形，但因本案保險契約
    要保人庚○○依其偵查中自述為親簽，被保險人部分無法證明
    為被告二人代簽或其等確知非屬本人簽名，猶故意配合送件
    辦理投保，被告等所為違反保險從業人員之作業準則而有不
    當招攬保險之舉，應擔負民事責任，但未必可直接據以認定
    犯罪故意。檢察官依被告己○○整理之代繳保費一覽表（他字
    卷二第126至136頁）認被告己○○有以其支票繳付保費之事實
    ，但告訴人庚○○與被告己○○間之支票往來關係複雜，且其中
    不乏有私人借貸（見本院102年度保險上字第28號民事判決
    第7至8頁），縱使被告己○○基於與告訴人庚○○間之借貸關係
    而代墊保費，不能解為係為隱蔽犯行而私下墊繳保費。至於
    告訴人庚○○指稱被告己○○侵占其因繳付保費而開立之支票款
    ，再分拆用以繳付告訴人所不知之保險契約云云，但告訴人
    及檢察官並未勾稽敘明具體相關交易及資金流向，且此部分
    侵占犯嫌亦經檢察官為不起訴處分確定（見臺灣桃園地方檢
    察署檢察官106年度調偵字第856號不起訴處分書），無可僅
    憑告訴人庚○○之指訴為不利於被告二人之認定。
　㈨綜上，本案無證據可認系爭文件上之簽名為被告二人所偽簽
    ，且告訴人庚○○於本案為具利害關係之人，但其證詞有前述
    瑕疵而難以盡信，且無法認定被告是否確知文件中有非屬本
    人簽名，猶故意配合送件辦理投保之情事，又除獲取佣金利
    益外，檢察官並未舉證被告二人有其他不法利益，但所獲取
    之佣金與為了維持系爭保單之效力所給付之保費卻又不成比
    例，則檢察官所指被告二人掩飾犯行或減省勞費之犯罪動機
    ，顯難成立。被告等所為不當招攬保險之情事，應擔負民事
    責任，但對於公訴意旨所認其等涉犯行使偽造私文書、詐欺
    取財等罪，仍存有合理之懷疑，根據「罪證有疑，利於被告
    」之證據法則，即不能證明被告犯罪，參諸前揭說明，依法
    應為無罪判決之諭知。
五、駁回上訴之理由
　㈠原審經審理後，認依檢察官所提證據資料，不能證明被告犯
    行使偽造私文書、詐欺取財等罪，而為被告無罪之諭知，核
    無不合，應予維持。
　㈡檢察官上訴意旨略以（見上訴補充理由書及109年1月14日乙○
    東閩108請上67字第1099004454號函之更正說明）：⒈附表一
    編號二、十六、二十部分及附表一編號三、五、十八部分，
    業經證人即告訴人庚○○於審理中證稱非其所簽署，亦未授權
    等語（詳參106年5月2日審理筆錄），而附表一編號二十一
    部分部分，則未經提示供證人即告訴人庚○○確認；此外，縱
    認上開部分不足證明為被告2人所偽造，但此部分未經筆跡
    鑑定確認，是綜上所述，此部分有應於審判期日調查之證據
    而未予調查之違法情事。㈡就保險單簽收回條部分，原審審
    理期日詰問證人即告訴人庚○○時，僅就附表一編號二十之保
    單簽收回條提示卷證供告訴人庚○○確認並非告訴人庚○○之簽
    名，附表一編號二、九、十一至十六、十九、二十一所示之
    保險單簽收回條均未提示予告訴人確認（詳參106年5月2日
    審理筆錄），原審有應調查證據而未調查之情事。此外，保
    單簽收回條本身即具有證明要保人確認保險契約成立之法律
    上效果，且因各該保險契約均有契約撤銷權之約定，保險單
    簽收回條與契約撤銷權之成立與行使相關，是被告2人偽造
    保險單簽收回條之行為，實已損害告訴人庚○○、第三人丁○○
    之權益及國泰人壽公司對保單管理之正確性。原審遽認被告
    2人之偽造保險單簽收回條行為未生損害於公眾及他人，認
    事用法有所違誤。為此，提起上訴，請求更為適法判決等語
    。
　㈢經查，上訴意旨所指附表一編號二、三、五、十六、十八、
    二十經證人即告訴人庚○○於原審審理時證稱非其簽名，亦無
    授權他人代行，編號二十一則未經提示確認云云，經核對卷
    證，於原審審理檢察官主詰問時所提示調查之文書，編號三
    為要保書，其餘編號二、十六、二十係提示保險單簽收回條
    ，編號五、十八係提示變更申請書（原審訴字卷二第3頁正
    面、第4頁正面），編號二十一部分除檢察官提示保險單簽
    收回條，辯護人亦提示要保書與證人庚○○辨識，其答稱要保
    人及法定代理人欄為其親簽等語（原審訴字卷二第4頁正面
    、第8頁反面）。編號二、十六、二十、二十一之2部分檢察
    官起訴偽造之文書為保險單簽收回條（關於回條部分駁回上
    訴之說明，見後述），編號三、五、十八係起訴詐欺取財，
    未起訴偽造文書（原審卷三第13頁背面至14頁正面，且起訴
    書附表一編號三、五、十八關於偽造署押欄位均空白），至
    於編號二十一之1要保書部分係起訴被保險人丁○○之簽名為
    偽造，關於庚○○本人之簽名並無爭執，而編號二十一之1要
    保書部分認定偽造文書罪嫌不足之理由，已說明如前，檢察
    官上訴意旨泛稱附表一上開編號未經筆跡鑑定確認，指摘原
    審未盡調查之能事，混淆已起訴部分及未起訴之其他文書之
    證據調查及其必要性，並無可採。又上訴意旨認原審就保險
    單簽收回條未提示予證人庚○○辨識云云，但核對卷證，於原
    審審理時經提示附表一編號二、十一至十六、十九、二十、
    二十一之保險單簽收回條給證人即告訴人庚○○辨識，證人答
    稱非其所簽名，亦無授權等語（原審訴字卷二第3頁正面、
    反面、第4頁正面），其中僅編號九於檢察官主詰問時未經
    提示詰問，上訴意旨稱上開回條全數未經調查乙節，與卷證
    資料不合，應屬有誤。至於該保險單簽收回條本身固具一定
    效用，非僅單純片面之通知，但本案經送筆跡鑑定，除無法
    鑑定系爭保險回條上之筆跡為被告二人之筆跡外，且因相關
    之保險契約係告訴人庚○○自行締結，並由後續之交易情形可
    推知其應悉該契約存在，均如前述，不論相關回條是由告訴
    人親簽或因便宜行事而授權他人代行簽名，卷內之積極證據
    不足認定被告二人知情仍故意或與他人共同偽冒他人簽名而
    行使之，此部分被訴行使偽造私文書、詐欺取財之犯嫌尚有
    不足，均已論述如前。檢察官上訴對於既存之事證逕為相異
    之評價，復未提出其他積極證據證明被告二人之行使偽造私
    文書、詐欺取財之犯行，其上訴為無理由，應予駁回。
　㈣公訴意旨以被告二人明知未會晤丙○○、丁○○、戊○○等被保險
    人，卻在業務上製作之「業務員招攬訪問報告書暨自行生調
    表」登載已會晤前開被保險人等不實事項，並持交國泰人壽
    公司行使，涉犯行使業務登載不實文書罪嫌等語，原審於判
    決理由中未說明此部分判決結果，形同漏未判決而不生移審
    效果，檢察官上訴理由亦未指摘此部分，本院無從就此部分
    審查原審判決有無不當，且涉及被告之審級利益並避免發生
    突襲性裁判，本院不得於缺乏第一審判決之情形下逕為第二
    審判決，此部分宜由原審另依法處理，併此敘明。　
據上論斷，應依刑事訴訟法第368條，判決如主文。
本案經檢察官鍾信一提起公訴，檢察官陳書郁提起上訴，檢察官
李豫雙到庭執行職務。
中　　華　　民　　國　　110 　年　　11　　月　　25　　日
                  刑事第六庭  審判長法　官  劉方慈
                                    法　官  朱嘉川
                                    法　官  許曉微
以上正本證明與原本無異。
檢察官如不服本判決，應於收受送達後20日內向本院提出上訴書
狀，惟須受刑事妥速審判法第9條限制。其未敘述上訴之理由者
，並得於提起上訴後20日內向本院補提理由書(均須按他造當事
人之人數附繕本)「切勿逕送上級法院」。
刑事妥速審判法第9條：
除前條情形外，第二審法院維持第一審所為無罪判決，提起上訴
之理由，以下列事項為限：
一、判決所適用之法令牴觸憲法。
二、判決違背司法院解釋。
三、判決違背判例。
刑事訴訟法第 377 條至第 379 條、第 393 條第 1 款之規定，
於前項案件之審理，不適用之。
                                    書記官  徐仁豐
中　　華　　民　　國　　110 　年　　11　　月　　25　　日
附表一【除文書之卷證出處欄及備註欄為本院增列，其餘編號、
內容同起訴書附表一】
編號 投保日期   保單號碼保單名稱 文書名稱 偽造署押所在欄位 偽造署押數目 國泰人壽公司核發佣金(新臺幣) 文書之卷證出處 備註（與告訴狀及民事判決之編號對照） 一 93年7月26日 0000000000達康終身壽險1萬加附約（告證保單編號2） 不分紅保單專屬要保書 被保險人欄位 「丙○○」簽名1枚 己○○2,144元甲○○2,144元 要保書（他卷一第44至45頁）  告證4/告證保單編號2 民事編號53 二 93年8月17日 0000000000達康101終身（告證保單編號11） 保險單簽收回條 要保人欄位 「庚○○」簽名1枚 己○○2,043元甲○○2,043元 保險單簽收回條（他卷一第93頁）； 要保書（本院卷第418至421頁） 告證15/告證保單編號11 民事編號19  三 95年1月20日 0000000000創世紀變額萬能壽險丙型（告證保單編號14）    己○○6,000元甲○○6,000元 要保書（他卷一第83至84頁） 告證13/告證保單編號14 民事編號20 四 95年1月22日 0000000000創世紀變額萬能壽險丙型（告證保單編號32） 創世紀變額萬能壽險要保書 被保險人欄位 「戊○○」簽名1枚 己○○1,327元甲○○1,327元 要保書（他卷一第140至141頁） 告證32/告證保單編號32 民事編號40 五 95年4月10日 0000000000創世紀變額萬能壽險乙型（告證保單編號13）    己○○5,488元甲○○5,488元 要保書（本院卷第426至429頁） 告證20/告證保單編號13 民事編號21 六 95年12月18日 0000000000新鍾情終身（告證保單編號36）    己○○1,634元甲○○1,634元 要保書（本院卷第442至445頁） 告證39/告證保單編號36 民事編號41 七 96年2月27日 0000000000新鍾情終身壽險50萬（告證保單編號23） 不分紅保單專屬要保書 被保險人欄位 「丁○○」簽名1枚 己○○2,908元甲○○2,908元 要保書（他卷一第106至107頁） 告證23/告證保單編號23 民事編號31 八 96年5月29日 0000000000富利年年終身保險（告證保單編號24） 不分紅保單專屬要保書 被保險人欄位 「丁○○」簽名1枚 己○○8,711元甲○○8,711元 要保書（他卷一第111至112頁） 告證24/告證保單編號24 民事編號32 九 96年7月10日 0000000000松柏長期看護終身壽險165萬（告證保單編號25） 不分紅保單專屬要保書 被保險人欄位 「丁○○」簽名1枚 己○○5,891元甲○○8,838元 要保書（他卷一第115至116頁）； 保險單簽收回條（他卷一第118頁） 告證25/告證保單編號25 民事編號33  96年7月18日  保險單簽收回條 要保人欄位 「庚○○」簽名1枚    十 96年7月31日 0000000000多鑽還本利率變動型終身保險25萬（告證保單編號34） 不分紅保單專屬要保書 被保險人欄位 「戊○○」簽名1枚 己○○4,079元甲○○4,079元 要保書（他卷一第147至148頁） 告證33/告證保單編號34 民事編號45 十一 96年8月3日 0000000000多鑽還本利率變動型終身保險20萬（告證保單編號26） 不分紅保單專屬要保書 被保險人欄位 「丁○○」簽名1枚 己○○6,930元 要保書（他卷一第124至125頁）； 保險單簽收回條（他卷一第127頁） 告證27/告證保單編號26 民事編號34  96年8月14日  保險單簽收回條 要保人欄位 「庚○○」簽名1枚    十二 96年8月17日 0000000000多鑽還本利率變動型終身保險12萬（告證保單編號27） 不分紅保單專屬要保書 被保險人欄位 「丁○○」簽名1枚 己○○2,406元甲○○2,406元 要保書（他卷一第129至130頁）； 保險單簽收回條（他卷一第132頁） 告證28/告證保單編號27 民事編號35  96年8月27日  保險單簽收回條 要保人欄位 「庚○○」簽名1枚    十三 96年9月10日 0000000000松柏長期看護終身壽險 55 萬（告證保單編號17） 不分紅保單專屬要保書 被保險人欄位 「庚○○」簽名1枚 己○○5,317元甲○○5,317元 要保書（他卷一第89至90頁） 保險單簽收回條（他卷一第92頁） 告證14/告證保單編號17 民事編號24  96年9月26日  保險單簽收回條 要保人欄位 「庚○○」簽名1枚    十四 96年9月24日 0000000000創世紀變額萬能壽險丁型（告證保單編號7） 創世紀變額萬能壽險要保書 被保險人欄位 「丙○○」簽名1枚 己○○3,800元甲○○3,800元 要保書（他卷一第61至62頁） 保險單簽收回條（他卷一第63頁） 告證9/告證保單編號7 民事編號7  96年10月9日  保險單簽收回條 要保人欄位 「庚○○」簽名1枚    十五 96年12月21日 0000000000新鍾情終身壽險 30萬（告證保單編號 8） 不分紅保單專屬要保書 被保險人欄位 「丙○○」簽名1枚 己○○3,672元甲○○3,672元 要保書（他卷一第64至65頁） 保險單簽收回條（他卷一第67頁） 告證10/告證保單編號8 民事編號8  97年1月7日  保險單簽收回條 要保人欄位 「庚○○」簽名1枚    十六 97年1月7日 0000000000守護保本定期保險 3萬（告證保單編號18） 保險單簽收回條 要保人欄位 「庚○○」簽名1枚 己○○505元 甲○○505元 要保書（本院卷第430至433頁）； 保險單簽收回條（他卷一第96頁） 告證17/告證保單編號18 民事編號25 十七 97年2月19日 0000000000松柏長期看護終身壽險（告證保單編號 9） 不分紅保單專屬要保書 被保險人欄位 「丙○○」簽名1枚 己○○4,764元甲○○4,764元 要保書（他卷一第53至54頁）  告證7/告證保單編號9 民事編號9 十八 97年2月18日 0000000000松柏長期看護終身壽險（告證保單編號20）    己○○5,317元甲○○5,317元 要保書（本院卷第434至437頁）； 變更申請書（他卷一第105頁） 告證22/告證保單編號20 民事編號26 十九 97年7月18日 0000000000松柏長期看護終身壽險 10 萬（告證保單編號10） 不分紅保單專屬要保書 被保險人欄位 「丙○○」簽名1枚 己○○2,097元甲○○2,097元 要保書（他卷一第56至57頁） 保險單簽收回條（他卷一第59頁） 告證8/告證保單編號10 民事編號10  97年7月29日  保險單簽收回條 要保人欄位 「庚○○」簽名1枚    二十 97年7月29日 0000000000松柏長期看護終身壽險 10 萬（告證保單編號19） 保險單簽收回條 要保人欄位 「庚○○」簽名1枚 己○○2,228元甲○○2,228元 要保書（本院卷第438至441頁）； 保險單簽收回條（他卷一第97頁） 告證18/告證保單編號19 民事編號27 二一 97年7月23日 0000000000新康順 101 終身壽險 1 萬（告證保單編號28） 不分紅保單專屬要保書 被保險人欄位 「丁○○」簽名1枚 己○○1,495元甲○○1,495元 要保書（他卷一第120至121頁）； 保險單簽收回條（他卷一第123頁） 告證26/告證保單編號28 民事編號36  97年8月4日  保險單簽收回條 要保人欄位 「庚○○」簽名1    
附表三【除文書之卷證出處欄及備註欄為本院增列，其餘編號、
內容同起訴書附表三】
編號 偽造日期  保單號碼保單名稱       文書名稱 偽造署押所在欄位及偽造署押數目 文書之卷證出處 備註  一 94年8月26日 0000000000創世紀變額萬能險丙型（告證保單編號1） 保險契約內容變更申請書（創世紀變額萬能壽險專用） 「庚○○」簽名1枚（要保人欄）「丙○○」簽名1枚（被保險人欄） 他卷一第38頁 繳別或繳費變更（定期定額，月繳4,000元）  二 94年11月29日 0000000000 創世紀變額萬能壽險丙型（告證保單編號 12 保險契約內容變更申請書（創世紀變額萬能壽險專用）及附表一、二 「庚○○」簽名3枚（要保人欄） 他卷一第98頁 投資標的轉換（次月第一評價日為轉換日、比例） 續期保費投資配置變更  三 95年9月11日 0000000000創世紀變額萬能壽險乙型（告證保單編號13） A式保險契約內容變更/保單補發/契約轉換/集體彙繳申請書 「庚○○」簽名2枚（要保人欄及被保險人欄） 他卷一第100頁 住所地址變更  四 95年9月13日 0000000000創世紀變額萬能壽險丙型（告證保單編號32） 保險契約內容變更申請書（創世紀變額萬能壽險專用）及附表一、二 「庚○○」簽名4枚（要保人欄及法定代理人欄）「戊○○」簽名2枚（被保險人欄） 他卷一第143至144頁 部分提領（指定基金項目金額），匯撥入庚○○彰化銀行帳戶  五 96年3月2日 0000000000創世紀變額萬能壽險丙型（告證保單編號14） 保險契約內容變更申請書（創世紀變額萬能壽險甲乙丙型專用） 「庚○○」簽名1枚（要保人欄） 他卷一第86頁 繳別或繳費變更（月繳3,333元）  六 96年3月2日 0000000000創世紀變額萬能險丙型（告證保單編號1） 保險契約內容變更申請書（創世紀變額萬能壽險甲乙丙型專用） 「庚○○」簽名1枚（要保人欄） 他卷一第40頁 部分提領，金額32,000元，匯撥入庚○○華南銀行帳戶  七 96年5月30日 0000000000創世紀變額萬能壽險丙型（告證保單編號14） 創世紀變額萬能壽險保險契約內容變更申請書及附表一、二 「庚○○」簽名3枚（要保人欄） 他卷一第87至88頁 投資標的轉換（次月第一評價日為轉換日、比例） 續期保費投資配置變更  八 96年6月29日 0000000000創世紀變額萬能險丙型（告證保單編號1） 創世紀變額萬能壽險保險契約內容變更申請書及附表一、二 「庚○○」簽名3枚（要保人欄） 他卷一第41至42頁 投資標的轉換（次月第一評價日為轉換日、比例） 續期保費投資配置變更  九 96年6月29日 0000000000美滿人生312終身壽險150萬（告證保單編號3） 創世紀變額萬能壽險保險契約內容變更申請書及附表一、二 「庚○○」簽名3枚（要保人欄） 他卷一第77至78頁 投資標的轉換（次月第一評價日為轉換日、比例） 續期保費投資配置變更  十 96年6月29日 0000000000美滿人生312終身壽險42萬（告證保單編號16） 創世紀變額萬能壽險保險契約內容變更申請書及附表一、二 「庚○○」簽名3枚（要保人欄） 他卷一第103至104頁 投資標的轉換 續期保費投資配置變更 十一 96年7月13日 0000000000創世紀變額萬能險丙型（告證保單編號1） 創世紀變額萬能壽險保險契約內容變更申請書 「庚○○」簽名1枚（要保人欄） 他卷一第43頁 部分提領，金額6,000元，匯撥入庚○○華南銀行帳戶 十二 96年9月26日 0000000000創世紀變額萬能壽險乙型（告證保單編號13） 創世紀變額萬能壽險保險契約內容變更申請書及附表一、二 「庚○○」簽名3枚（要保人欄） 他卷一第101至102頁 投資標的轉換 續期保費投資配置變更 十三 97年3月5日 0000000000創世紀變額萬能壽險丙型（告證保單編號32） 保險契約內容變更申請書及附表一、二 「庚○○」簽名3枚（要保人欄） 他卷一第145至146頁 投資標的轉換 續期保費投資配置變更 十四 97年4月28日 0000000000開利年年終身保險20萬（告證保單編號15） A式保險契約內容變更/保單補發/集體彙繳申請書 「庚○○」簽名1枚（要保人欄） 他卷一第95頁 繳別變更（變更為月繳） 十五 97年5月6日 0000000000富利年年終身保險（告證保單編號24） A式保險契約內容變更/保單補發/集體彙繳申請書 「庚○○」簽名1枚（要保人欄） 他卷一第114頁 繳別變更（變更為月繳） 十六 97年7月18日 0000000000松柏長期看護終身壽險165萬（告證保單編號25） A式保險契約內容變更/保單補發/集體彙繳申請書 「庚○○」簽名1枚（要保人欄） 他卷一第119頁 繳別變更（變更為月繳） 十七 97年8月1日 0000000000松柏長期看護終身壽險（告證保單編號20） A式保險契約內容變更/保單補發/集體彙繳申請書 「庚○○」簽名1枚（要保人欄） 他卷一第105頁 繳別變更（變更為月繳）